臺北高等行政法院判決　　　　　　　　　　　　　　九十二年度訴字第二一九七號
　　　　　　　　　　　　　　　.
　　原　　　告　牛農股份有限公司
　　代　表　人　甲○○董事長.
　　訴訟代理人　黃文玲律師
　　複　代理人　龔新傑律師
　　訴訟代理人　廖婉君律師
　　被　　 告　 經濟部智慧財產局
　　代　表　人　蔡練生（局長）
　　訴訟代理人　丙○○
　　參　加　人　愛鮮家冷凍冷藏食品股份有限公司
　　代　表　人　乙○○董事長.
　　訴訟代理人　趙哲宏律師
右當事人間因商標評定事件，原告不服經濟部中華民國九十二年三月十九日經訴字第
○九二○六二○六二○○號訴願決定，提起行政訴訟，本院判決如左：
　　主  文
原告之訴駁回。
訴訟費用由原告負擔。
　　事  實
一、事實概要：原告於（下同）八十九年十月二十日以「比益多」商標，指定使用於
    商標法施行細則第四十九條所定商品及服務分類表第二十九類之「牛奶、牛乳、
    羊奶、奶水、煉奶、煉乳、乳酪、乾酪、椰漿、凝乳、奶昔、奶粉、牛奶粉、羊
    奶粉、酵母乳、羊奶精、羊奶片、椰漿粉、牛乳片、蜜豆奶、酸乳酪、調味乳、
    果汁牛奶、草莓牛乳、咖啡牛乳、杏仁牛奶、果汁奶粉、咖啡奶粉、奶油酪乳、
    酪乳酪粉、蔬菜奶精、奶昔濃縮粉、凝態發酵乳、奶油、鮮奶油、人造奶油、豆
    花、米漿、豆花粉、豆奶粉、豆漿」商品，向被告申請註冊，經被告准列為註冊
    第九九一○七四號商標（下稱系爭商標，圖樣如附圖一所示）。嗣參加人以系爭
    商標有違註冊時商標法第三十六條、第三十七條第七款及第十四款之規定，檢具
    註冊第九一三一七三號「比菲多及圖」商標（下稱據以評定商標，圖樣如附圖二
    所示），對之申請評定。案經被告審查，以九十一年十一月二十九日中台評字第
    九一○二七九號商標評定書為系爭商標之註冊應為無效之處分。原告不服，提起
    訴願，遭決定駁回，遂提起行政訴訟。本院因認本件撤銷訴訟之結果，參加人之
    權利或法律上利益將受損害，爰依職權裁定命獨立參加被告之訴訟。
二、兩造聲明：
　　(一)原告聲明：
      1.訴願決定及原處分均撤銷。
      2.訴訟費用由被告負擔。
　　(二)被告聲明：
      如主文所示。
三、兩造之爭點：
    系爭商標是否有違註冊時商標法第三十六條之規定？
　　(一)原告主張：
      1.按商標是否近似，應以具有普通知識經驗之購買人，於購買時施以普通所用
        之注意，有無混同誤認之虞判斷之，商標法施行細則第十五條第一項定有明
        文。又，判斷商標是否近似，除應考量購買人之識別力與注意力外，應就其
        圖樣，總括其各個部分，通體觀察之；而衡酌商標在外觀或觀念上有無混同
        誤認之虞，應本客觀事實而為判斷，若商標以文字、圖形或記號為聯合式者
        ，應就其各部分觀察，以構成主要之部分為標準。再者，依行政法院七十二
        年判字第一三九五號判決意旨所示，判斷商標是否近似，應施以隔離通體觀
        察，以辨其有無使人產生混淆、誤認之虞以為斷，亦即應總括其全體，就其
        外觀、名稱、觀念加以觀察。至商標中之一部分特易引起消費者之注意，因
        該一定部分之存在而發生或增加商標之識別功能者，雖亦須就該一部分加以
        比對觀察，然此係為得全體觀察之正確結果之一種方法，並非某一定部分相
        同或近似，該商標即屬近似之商標。換言之，判斷二商標是否近似，應就二
        商標圖樣，施以總括全體之隔離觀察為原則（即異時異地及通體觀察為標準
        ），倘使二商標圖樣之寓目印象明確，不致因其一商標圖樣之存在而聯想至
        另一商標，並發生不能辨別之情形，即無近似之情形。合先敘明。
      2.查系爭註冊第九九一○七四號「比益多」商標，與參加人之第九一三一七三
        號「比菲多及圖」商標，二商標中文尾字均有「多」字。然經查，「多」字
        是乳酸菌飲料業者所慣用之文字。諸如註冊第三四○二二八號「比多」、註
        冊第五七五六二四號「多益」、註冊第九三四八○二號「憶智多」、註冊第
        九七二○三○號「益壽多」、註冊第九七二六八四號「酵益多」、註冊第九
        八六八○九號「沛比多」、註冊第九九一二二七號「生益多」、註冊第九九
        六九九一號「益素福納多」、註冊第九八二四四○號、0000000號「
        優沛蕾益菌多」、註冊第0000000號「統一多多」、註冊第0000
        000號「薏醋多」等等均是。是以本件二商標字尾之「多」字並不具特別
        表彰意義。換言之，此二商標圖樣中均包含不具識別性之文字（「多」字）
        。因此，於判斷本件二商標是否構成近似時，應就其主要部分「比益」與「
        比菲」二字加以比對。而觀此二者無論在外觀或讀音上均有明顯之差異，尚
        不致使一般商品購買者產生混同誤認之虞，自非屬近似之商標。
      3.次查，原告公司於申請系爭「比益多」商標註冊後，即投入大量金錢於廣告
        行銷上，系爭「比益多」商標之產品於市面上已成為知名品牌，且徵之前開
        所述「多」字是乳酸菌飲料業者所慣用之文字，就一般具有普通知識經驗之
        商品購買者而言，施以普通所用之注意，尚不致對「比益多」與「比菲多」
        有混同誤認之虞；況且，客觀上而言，原告系爭「比益多」商標產品與參加
        人之「比菲多及圖」商標產品，二商標中文雖首、尾字相同，惟就消費者而
        言，對此二商標所分別表彰之商品來源或產製主體，不致於產生混淆誤信而
        有致誤購之虞，自應認非屬近似之商標。
      4.末按二人以上於同一商品或類似商品以相同或近似之商標，各別申請註冊時
        ，應准最先申請者註冊，固為系爭商標註冊時商標法第三十六條前段所明定
        。然前揭條文規定之適用，應以兩商標構成相同或近似為前提要件。而如上
        所述，系爭註冊第九九一○七四號「比益多」商標，與參加人之第九一三一
        七三號「比菲多及圖」商標，二者在外觀或讀音上均有明顯差異，尚不致使
        一般商品購買者產生混同誤認之虞，並非屬近似之商標。從而，系爭第九九
        一○七四號「比益多」商標之註冊並無違反商標法第三十六條規定之情形。
        是以，被告所為申請成立，系爭第九九一○七四號「比益多」商標之註冊應
        為無效之處分，認事用法均有違誤。而訴願決定機關維持原處分，亦有違誤
        ，誠難令人折服，為此狀請判決如訴之聲明所示。
　　(二)被告主張：
      1.按「二人以上於同一商品或類似商品以相同或近似之商標各別申請註冊時，
        應准最先申請者註冊」，為本件商標註冊時商標法第三十六條所明定。而商
        標圖樣之近似，以具有普通知識經驗之購買人，於購買時施以普通所用之注
        意，有無混同誤認之虞判斷之，復為同法施行細則第十五條第一項所明定。
      2.查本件系爭註冊第九九一○七四號「比益多」商標圖樣係由中文「比益多」
        所組成，與據以評定之註冊第九一三一七三號「比菲多及圖」商標相較，二
        者中文首、尾字相同，僅中間「益」、「菲」二字不同之差異，於異時異地
        隔離觀察，有使人產生混同誤認之虞，二造商標應屬近似，且系爭商標指定
        使用於牛奶、牛乳、羊奶等商品，與據爭商標指定使用於汽水、果汁、礦泉
        水等商品復屬性質類似之商品，而系爭商標係於民國八十九年十月二十日申
        請註冊，較據以評定商標之申請註冊日八十八年十二月二十三日為遲，是本
        件系爭商標之申請註冊，自有違前揭法條之規定。另本件商標既依註冊時商
        標法第三十六條規定評決其註冊為無效，則其是否尚有違反同法第三十七條
        第七、十四款規定，自毋庸再予論究，併予敘明。
      3.綜上論述，被告原處分，洵無違誤，敬請駁回原告之訴。
    (三)參加人主張：
      1.按「二人以上於同一商品或類似商品以相同或近似之商標各別申請註冊時，
        應准最先申請者註冊」，系爭商標註冊時商標法第三十六條定有明文。而衡
        酌兩商標是否近似，以具有普通知識經驗之購買人，於購買時施以普通所用
        之注意，有無混同誤認之虞判斷之，復為同法施行細則第十五條第一項所明
        定。又「商標之近似與否，應隔離觀察以為判定之標準，縱令兩商標對照比
        較能見其差別，然異地異時各別觀察則不易見者，仍不得不謂為近似，故凡
        商標無論在外觀上、名稱上或觀念上，其主要部分近似，有足以惹起混同誤
        認之虞，而其他附屬部分雖不近似，仍不得不謂為近似之商標」、「商標之
        是否近似應總括其全部以隔離的觀察認定其有無混同或誤認之虞以為斷」、
        「構成商標之圖形文字，總括其各部分從隔離的觀察其全體之外觀上，苟易
        發生混同誤認者，固屬近似，若其主要部分於異時異地各別觀察，無論在外
        觀上、名稱上或觀念上有足以引起混同誤認之虞時，亦係近似，而其附屬部
        分之有無顯著差異則非所問」、「判斷兩商標是否近似，自應就各商標之主
        要部分隔離觀察，以辨其是否足以引起混同誤認之虞」（改制前行政法院二
        十六年判字第二○號、二十六年判字第四八號、三十年判字第一○號及四十
        八年判字第八十一號判例、及七十一年判字第二二八號、七十一年判字第六
        七三號判決參照）。故判斷兩商標是否近似，除總括其全部以隔離的各別觀
        察認定二者有無混同誤認之虞外；如兩商標無論在外觀、讀音或觀念上有一
        近似者，即為近似之商標。而所謂外觀近似，係指商標圖樣之構圖、排列、
        字型、設色等近似，有產生混同誤認之虞者；商標之讀音有無混同誤認之虞
        ，應以連貫唱呼為標準；觀念近似則指商標圖樣之實質意義有產生混同誤認
        之虞者。
      2.本件原告主張系爭「比益多」商標，與參加人之「比菲多及圖」商標，二者
        中文字尾雖均有「多」字，然因「多」字是乳酸菌飲料業者所慣用之文字，
        是以本件二商標字尾之「多」字並不具特別表彰意義，故判斷本件二商標是
        否相似，應就其主要部分「比益」與「比菲」二字加以比對云云，並舉諸多
        商標如「比多」、「多益」、「憶智多」、「益壽多」、「酵益多」、「沛
        比多」、「生益多」、「益素福納多」、「優沛蕾益菌多」、「統一多多」
        、「薏醋多」等為例，企圖混淆視聽。惟查：
        (1)系爭「比益多」商標圖樣，與據以評定之「比菲多及圖」商標相較，不僅
          字數相同、其中「比」、「多」二字字形完全相同，文字排列次序亦相同
          ，僅中間「益」字與「菲」字有異，以一般通識之人於異時異地隔離觀察
          ，確有使人產生混同誤認之虞，依前揭判例所示，兩商標應屬近似，實無
          疑義。且系爭商標係指定使用於「牛奶、牛乳、羊奶、果汁」等類商品，
          與據以評定之商標指定使用於汽水、果汁、礦泉水等商品性質上亦屬類似
          ，而參加人據以評定之商標申請註冊日係八十八年十二月二十三日，較系
          爭商標之申請註冊日八十九年十月二十日為早，則系爭商標之申請註冊即
          屬有違前揭法條之規定，自屬無效。
        (2)目前乳酸菌飲料市場上業者固有以「多」字為產品命名之偏好，然此係因
          流行趨勢使然，並非凡為乳酸菌飲料類即必得使用「多」字命名之。且「
          多」字亦非自然界所代表之特定物品或產品之特定性質，而為該產品名稱
          所不得不使用者，故原告所稱本件二商標字尾之「多」字係不具商標識別
          性之文字，並不具特別表彰意義，從而判斷本件二商標是否相似，應就其
          主要部分「比益」與「比菲」二字加以比對云云，實為模糊焦點之強辯之
          詞，毫不足採。
        (3)且觀原告自己所舉之諸多實例亦足反證，該些含有與本件二商標相關字樣
          且均含有「多」字之商標中，除了「比多」、「沛比多」二商標同時含有
          「比」、「多」二字外，其餘無一是同時含有「比」、「多」二字者；至
          於該「比多」、「沛比多」二商標雖同時有「比」、「多」二字，然該「
          比多」商標之字數僅為二字，而「沛比多」商標之字形與文字排列順序均
          與參加人之「比菲多」不同，其等不論在外觀、字數、名稱、讀音或觀念
          上，均與參加人之「比菲多」商標有所不同；且事實上該「比多」註冊商
          標全文係為「比多BENTO」，而「沛比多」註冊商標全文係為「PEP-DO 沛
          比多」，兩者商標均尚含有英文部分，故縱該二者亦同時含有「比」、「
          多」二字，尚無與參加人之「比菲多」商標相似之問題。
        (4)反觀原告之「比益多」商標，不僅與參加人之「比菲多」商標皆同時含有
          「比」、「多」二字，且原告刻意仿照參加人之商標而將該「比」、「多
          」二字分別排列於第一、第三字，而其中間所使用之「益」字，其字型與
          參加人商標之「菲」字，差異性又非十分明顯，造成該「比益多」商標與
          「比菲多」商標整體外觀上極為相似，兩者倘於異時異地隔離觀察，極易
          發生混同誤認，則本件兩商標應屬近似，實無疑義。
      3.另查，本件系爭「比益多」商標圖樣係指定使用於「牛奶、牛乳、羊奶、凝
        乳、酵母乳、酸乳酪、調味乳、凝態發酵乳‧‧‧」等類商品，與參加人所
        據以評定之商標指定使用商品多屬相同或類似；今就該些使用「比益多」商
        標之商品中，市場上較為普及之「活性乳酸菌發酵乳」實物觀之，原告所設
        計該商品之塑膠瓶，不僅在容量、瓶罐大小尺寸、瓶罐造型、瓶蓋形狀及顏
        色、瓶罐上圖案之設計及創意、瓶罐上所使用之文字、整體造型及所使用之
        色系，皆極盡模仿之能事，與參加人所生產之「活益比菲多活性乳酸菌發酵
        乳」比較，兩者之相似度實屬過高；不僅如此，觀原告另所生產之「鮮奶優
        酪」（橘瓣椰果青脆蘋果）、「鮮奶優酪」（草莓燕麥），與參加人所生產
        之「鮮奶優酪」（鮮美橘瓣）、「鮮奶優酪」（蜂蜜草莓）比較之，兩者在
        外觀及包裝上簡直如出一轍，連專業人士恐仍需仔細觀察始能比較出兩者之
        差異點，遑論一般消費者，於異時異地購買時極易有混同誤認之情形發生，
        由此足見原告刻意模仿參加人相關商品以求強搭便車謀取不當利益之心態，
        益徵本件系爭商標確係出於抄襲原告「比菲多」商標之故意。
      4.綜上，原告之請求顯無理由，為此狀請准判決如答辯之聲明，以維權利。
　　理  由
一、按二人以上於同一商品或類似商品以相同或近似之商標，各別申請註冊時，應准
    最先申請者註冊，為系爭商標註冊時商標法第三十六條前段所明定。而商標是否
    近似，應以具有普通知識經驗之購買人，於購買時施以普通所用之注意，有無混
    同誤認之虞判斷之，同法施行細則第十五條第一項亦定有明文。
二、本件原告於八十九年十月二十日以「比益多」商標，指定使用於商標法施行細則
    第四十九條所定商品及服務分類表第二十九類之「牛奶、牛乳、羊奶、奶水、煉
    奶、煉乳、乳酪、乾酪、椰漿、凝乳、奶昔、奶粉、牛奶粉、羊奶粉、酵母乳、
    羊奶精、羊奶片、椰漿粉、牛乳片、蜜豆奶、酸乳酪、調味乳、果汁牛奶、草莓
    牛乳、咖啡牛乳、杏仁牛奶、果汁奶粉、咖啡奶粉、奶油酪乳、酪乳酪粉、蔬菜
    奶精、奶昔濃縮粉、凝態發酵乳、奶油、鮮奶油、人造奶油、豆花、米漿、豆花
    粉、豆奶粉、豆漿」商品，向被告申請註冊，經被告准列為註冊第九九一○七四
    號商標（圖樣如附圖一所示），嗣參加人以系爭商標有違註冊時商標法第三十六
    條、第三十七條第七款及第十四款之規定，檢具註冊第九一三一七三號「比菲多
    及圖」商標（圖樣如附圖二所示），對之申請評定。案經被告審查，認系爭商標
    與據以評定商標相較，二者應屬近似，且兩商標所指定使用者復屬性質類似之商
    品，而系爭商標八十九年十月二十日申請註冊日，晚於據以評定商標之申請註冊
    日八十八年十二月二十三日，故系爭商標之申請註冊自有違首揭法條之規定等理
    由，乃為申請成立，系爭商標之註冊應為無效之處分。原告不服，依序提起訴願
    及行政訴訟；兩造及參加人之主張，各如事實欄所載，其爭點厥為系爭商標是否
    有違註冊時商標法第三十六條之規定？
三、經查，原告起訴意旨無非謂系爭「比益多」商標與據以評定「比菲多及圖」商標
    ，二者圖樣上之中文雖首、尾字相同，惟「多」字乃乳酸菌飲料業者所常用之文
    字，並不具特別意義，因此就兩商標主要部分「比益」及「比菲」比對，其無論
    在外觀或讀音上均有明顯之差異，尚不致使消費者產生混淆誤認之虞，非屬近似
    之商標，應無首揭商標法規定之適用云云。惟查，系爭商標圖樣與申請在先之據
    以評定商標圖樣相較，前者圖樣上之中文「比益多」，與後者圖樣上之中文「比
    菲多」，不僅字數相同，其予人寓目印象深刻之首、尾字「比」、「多」二字完
    全相同，文字排列次序亦相同，僅中間「益」字與「菲」字不同，惟其差異性亦
    非十分明顯，兩商標整體外觀上極為相似，有使具有普通知識經驗之購買人，於
    購買時施以普通所用之注意產生混淆誤認之虞，應屬構成近似之商標。且系爭商
    標所指定使用之「牛奶、牛乳、羊奶、奶水‧‧‧蜜豆奶、酸乳酪、調味乳、果
    汁牛奶、草莓牛乳、咖啡牛乳、杏仁牛奶‧‧‧豆花、米漿‧‧‧豆漿」商品，
    與據以評定商標所指定使用之礦泉水、汽水及其他不含酒精之飲料、水果飲料及
    果汁等商品，其性質均屬飲料類商品，依一般社會通念及市場交易情形，應屬類
    似商品。又系爭商標係於八十九年十月二十日申請註冊，較據以評定商標之申請
    註冊日八十八年十二月二十三日為晚，是本件系爭商標之申請註冊，自有首揭商
    標法第三十六條規定之適用，而應不得註冊。另系爭商標既應依註冊時商標法第
    三十六條規定評決其註冊為無效，則其是否尚有違反同法第三十七條第七、十四
    款規定，即毋庸再予論究。從而，被告所為本件申請成立，系爭商標之註冊應為
    無效之處分，洵無違誤，訴願決定予以維持，亦無不合。原告仍執前詞，訴請撤
    銷，為無理由，應予駁回。
據上論結，本件原告之訴為無理由，依行政訴訟法第九十八條第三項前段，判決如主
文。
中　　　華　　　民　　　國　　九十三　　年　　　八　　　月　　 十一 　　日
                           臺 北 高 等 行 政 法 院  第一庭
           　　　　　　　　　　　　　　　　　審判長 法　官  徐瑞晃
           　　　　　　　　　　　　　　　　　　　　 法　官  蕭惠芳
           　　　　　　　　　　　　　　　　　　　　 法　官  李得灶
右為正本係照原本作成。
如不服本判決，應於送達後二十日內向本院提出上訴狀並表明上訴理由，如於本判決
宣示後送達前提起上訴者，應於判決送達後二十日內補提上訴理由書（須按他造人數
附繕本）。
中　　　華　　　民　　　國　　九十三　　年　　　八　　　月　　 十七 　　日
            　　　　　　　　　　　　　　    　      書記官  陳清容
